【裁判字號】    96,訴,3032
【裁判日期】    970522
【裁判案由】    申請閱覽卷宗
【裁判全文】
臺北高等行政法院判決
                                     96年度訴字第03032號
                              .
原      告  甲○○
被      告  銓敘部
代  表  人  乙○○（部長）
訴訟代理人  丙○○
            丁○○
上列當事人間因申請閱覽卷宗事件，原告不服考試院中華民國96
年8 月2 日96考台訴決字第078 號訴願決定，提起行政訴訟。本
院判決如下：
    主  文
原告之訴駁回。
訴訟費用由原告負擔。
    事  實
一、事實概要：
    原告係應民國（下同）81年特種考試臺灣省基層公務人員考
    試丙等考試及格，任職於國立林口啟智學校人事室人事行政
    職系委任第四職等至第五職等助理員，因93年年終考績考列
    丁等而受免職處分，經提起復審及行政訴訟，由臺北高等行
    政法院於95年12月27日以94年度訴字第3298號判決駁回，現
    由最高行政法院審理中。原告於96年2 月15日向被告申請閱
    覽94年4 月18日部管一字第0942488101號函（包括系爭93年
    年終考績表在內），經被告以96年3 月3 日部管一字第0962
    766695號書函同意原告到部閱覽部分資料。惟就系爭93年年
    終考績表部分，以其個人考績評定相關資料係屬於檔案法第
    18條及政府資訊公開法第18條第1 項第1 款及第3 款規定有
    關依法律規定應予保密事項與內部單位之擬稿或其他準備作
    業，應予限制公開之情形，據此限制原告閱覽該部分資料(
    下稱原處分) 。原告不服，提起訴願，遭決定不受理，遂向
    本院提起行政訴訟。
二、兩造聲明：
  (一)原告聲明求為判決：
    1.訴願決定及原處分關於後開第二項（默示）否准部分均撤
      銷。
    2.應命被告做成准予原告閱覽93年年終考績表及該案件內部
      簽核文件之行政處分。
    3.訴訟費用由被告負擔。
  (二)被告聲明求為判決：
    1.原告之訴駁回。
    2.訴訟費用由原告負擔。
三、兩造之爭點：
  (一)原告主張之理由：
    1.按法務部92年4 月28日法律字第0920013827號函略以: 「
      ‧‧‧有關公務人員年終考績之評定如係屬服務機關管理
      措施（非屬行政處分）之人事行政行為，自不得依行政程
      序法第46條規定，申請閱覽卷宗。」依據上開法務部之函
      釋，可邏輯推理得知「有關公務人員年終考績之評定如係
      屬服務機關管理措施（屬於行政處分）之人事行政行為，
      自得依行政程序法第46條規定，申請閱覽卷宗。」按司法
      院釋字第243 號解釋：「中央或地方機關依公務人員考績
      法或相關法規之規定，對公務員所為之免職處分，直接影
      響其憲法所保障之服公職權利，受處分之公務員自得行使
      憲法第16條訴願及訴訟之權。準此，中央或地方機關依公
      務人員考績法或相關法規之規定，對公務員所為之免職處
      分，是屬行政處分要無疑義。」準此，中央或地方機關依
      公務人員考績法或相關法規之規定，對公務員所為之免職
      處分，是屬行政處分要無疑義。則原告依據法務部92年4
      月28日法律字第0920013827號函釋意旨，自得依據行政程
      序法第46條，暨政府資訊公開法之規定，申請閱覽卷宗。
    2.按法務部93年5 月14日法律字第0930020786號函釋略以:
      「說明一、‧‧‧。二、按行政程序法（以下簡稱本法）
      第3 條第3 項第7 款規定，對公務員所為之人事行政行為
      不適用本法之程序規定，係僅排除程序規定，如屬本法實
      體規定者，仍有其適用。而有關改變公務員之身分或對公
      務員權利或法律上利益有重大影響之人事行政行為，或基
      於公務員身分所產生之公法上財產請求權遭受侵害者，仍
      應依本法規定給予相對人程序的保障，例如陳述意見、閱
      覽卷宗及教示救濟方法之記載等等，才符現代法治國家程
      序保障之要求（司法院釋字第491 號解釋、本部行政程序
      法諮詢小組第一次第5 次會議結論參照）。三、次按本法
      第46條規定之申請閱覽卷宗請求權，係指特定之行政程序
      中當事人或利害關係人為主張或維護其法律上利益之必耍
      ，有向行政機關申請閱覽、抄寫、複印或攝影有關資料或
      卷宗之權利，屬程序權利。申請人如提出請求遭行政機關
      拒絕時，依本法第174 條規定，僅得於對實體決定不服時
      一併聲明之，不得單獨提起訴願。至於行政資訊公開辨法
      則係滿足人民知的權利及促進行政程序之公開化與透明化
      ，其公開之對象為一般人民，當然亦包括已終結之個別行
      政程序之當事人或利害關係人，依該辨法規定申請行政機
      關提供行政資訊之權利，屬實體權利。行政機關拒絕提供
      者，應屬行政處分之性質，申請人如有不服，得依法提起
      訴願。合先敘明。四、本件貴校所屬公務員年終考績之評
      定如係屬服務機關管理措施（非屬行政處分）之人事行政
      行為，有關其個人平時考核紀錄、年終考核表及考績委員
      會紀錄等相關資料，揆諸前開說明，當事人或利害關係人
      自不得依本法第46條規定申請閱覽，惟得依行政資訊公開
      辨法之規定辦理。至於該資料有無該辦法第5 條所定限制
      公開或提供之情形，則應由貴校就具體事實依法本於權責
      核處，自屬當然。又本部92年4 月28日法律字第09200138
      27號書函所敘『仍得依行政資訊公開辦法之規定辦理』乙
      節，係指行政機關受理人民請求提供行政資訊時，仍得視
      其是否符合該辨法相關程式及有無限制公開或提供之情形
      ，以決定是否准予提供，非謂人民提出請求，即應無條件
      一律公開或提供。貴校來函所稱本部上開函與前開規定目
      互矛盾，執行上不無疑義云云，應屬誤解。」次按，司法
      院釋字第243 號解釋：「中央或地方機關依公務人員考績
      法或相關法規之規定，對公務員所為之免職處分，直接影
      響其憲法所保障之服公職權利，受處分之公務員自得行使
      憲法第16條訴願及訴訟之權。」準此，中央或地方機關依
      公務人員考績法或相關法規之規定，對公務員所為之免職
      處分，是屬行政處分要無疑義。綜合上開說明，被告以上
      開卷宗，以事涉「公共利益」為由；否准原告申請閱覽上
      開卷宗，卷內，卷附之國立林口啟智學校人事助理員原告
      93年年終考績考核表。是屬違法行政處分。
    3.訴願決定理由僅有以空洞方式述及「上開申請閱覽卷宗請
      求權，係屬程序權利，申請人如提出請求遭行政機關拒絕
      時，依同法第174 條規定，僅得於對實體決定不服時一併
      聲明，不得單獨提起訴願。」至於本件何謂「程序權利」
      則未加以論述及說明。
    4.綜上，原告請求撤銷原處分不利於原告部分及訴願決定，
      並判決如訴之聲明第2項所示。
  (二)被告主張之理由：
    1.本案原告係應81年特種考試臺灣省基層公務人員考試丙等
      考試及格，任職於國立林口啟智學校人事室人事行政職系
      委任第四職等至第五職等助理員，因93年年終考績考列丁
      等而受免職處分，經提起復審及行政訴訟均經駁回確定在
      案。
    2.原告於96年2 月15日向被告申請閱覽94年4 月18日部管一
      字第0942488101號函（包括系爭93年年終考績表在內），
      經被告以原處分同意原告到部閱覽部分資料。惟就系爭93
      年年終考績表部分，以其個人考績評定相關資料係屬於檔
      案法第18條及政府資訊公開法第18條第1 項第1 款及第3
      款規定有關依法律規定應予保密事項與內部單位之擬稿或
      其他準備作業，應予限制公開之情形，據此限制原告閱覽
      該部分資料。
    3.按公務人員考績法14條第1 項規定：「各機關對於公務人
      員之考績，應由主管人員就考績表項目評擬，遞送考績委
      員會初核，機關長官覆核，經由主管機關或授權之所屬機
      關核定，送銓敘部銓敘審定。」同法第20條規定：「辦理
      考績人員，對考績過程應嚴守秘密，並不得遺漏舛錯，違
      者按情節輕重予以懲處。」次按檔案法第18條規定：「檔
      案有下列情形之一者，各機關得拒絕前條之申請︰一、有
      關國家機密者。……六、依法令或契約有保密之義務者。
      七、其他為維護公共利益或第三人之正當權益者。」以上
      開公務人員考績法規定，公務人員考績評擬、初核、覆核
      及核定等過程，辦理考績人員應嚴守秘密，尚不得將受考
      人之平時成績紀錄、公務人員考績表等相關資料予以公開
      ，且為使考績委員能於公正、客觀、超然及於無心理壓力
      下執行考核職權，對於年終考績之考核資料，被告認為無
      論於事前抑或事後，均應予以保密。
    4.復依行政程序法第46條第2 項規定：「行政機關對前項之
      申請，除有下列情形之一者外，不得拒絕︰一、行政決定
      前之擬稿或其他準備作業文件……。」同法第92條第1 項
      規定：「本法所稱行政處分，係指行政機關就公法上具體
      事件所為之決定或其他公權力措施而對外直接發生法律效
      果之單方行政行為。」因原告指稱，對公務員所為之免職
      處分，係屬行政處分，爰得申請閱覽其93年年終考績表，
      茲以法務部93年5 月14日法律決字第0930020786號書函規
      定，有關公務人員年終考績之評定如係屬服務機關管理措
      施（非屬行政處分）之人事行政行為，公務人員對於其個
      人平時考核紀錄、年終考核表及考績委員會紀錄等相關資
      料，不得依行政程序法第46條規定請求閱覽。以公務人員
      考績評定過程依法除應嚴守秘密外，公務人員年終考績表
      資料係屬考績評定前內部擬稿或其他準備作業文件，對外
      尚未發生法律效果，自非行政程序法第92條第1 項所稱之
      行政處分，準此，被告自得依行政程序法第46條第2 項第
      1 款規定，以該考績表資料核屬行政決定前之擬稿或其他
      準備作業文件，限制其閱覽，於法並無違誤。
    5.再者，行政程序法第46條規定之申請閱覽卷宗請求權，係
      指特定之行政程序中當事人或利害關係人為主張或維護其
      法律上利益之必要，有向行政機關申請閱覽、抄寫、複印
      或攝影有關資料或卷宗之權利。上開申請閱覽卷宗請求權
      ，係屬程序權利，申請人如提出請求遭行政機關拒絕時，
      依同法第174 條規定，僅得於對實體決定不服時一併聲明
      ，不得單獨提起訴願。次按政府資訊公開法之立法意旨，
      係滿足人民知的權利及促進行政資訊之公開化與透明化，
      其公開之對象為一般人民，係屬「一般性之資訊公開」，
      依該法規定申請行政機關提供政府資訊之權利，屬實體權
      利，行政機關拒絕提供者，則應屬行政處分之性質，申請
      人如有不服，得依法提起行政救濟。是以「卷宗閱覽」與
      「資訊公開」兩者之申請權人、規範內容及救濟途徑等均
      有不同。又，行政程序法第46條之卷宗閱覽請求權係屬程
      序中之權利，必以有本案行政程序之繫屬為前提，所為「
      否准」閱覽卷宗，係屬行政程序法第174 條所稱行政機關
      於「行政程序中所為之決定或處置」，而非「行政處分」
      。為免當事人或利害關係人動輒聲明不服，妨害行政程序
      之有效進行，爰於同條文明定：當事人或利害關係人僅得
      對於實體決定聲明不服時一併聲明，不得單獨請求救濟。
      次按程序中之卷宗閱覽請求權，原不限於行政程序始有之
      ，於爭訟程序中，為有效進行訴訟，亦有閱覽卷宗之必要
      ，於各該爭訟法律中均已明定其卷宗閱覽請求權。例如，
      公務人員保障法第42條、第84條，訴願法第49條、第75條
      及行政訴訟法第96條等規定是。各種程序中之卷宗閱覽請
      求權均為各該程序中之程序權，僅適用於各該程序，並無
      重疊適用之可能。準此，於訴願、復審或行政訴訟中，倘
      申請人請求依行政程序法第46條之規定閱覽卷宗，顯於法
      不合。再按行政訴訟法第96條第1 項規定：「當事人得向
      行政法院書記官請求閱覽、抄錄、影印或攝影卷內文書，
      或預納費用請求付與繕本、影本或節本。」最高行政法院
      律師閱卷規則第2 條規定：「律師就其受委任訴訟事件，
      得聲請閱卷。」同規則第14條規定：「本規則於當事人、
      非律師而為訴訟代理人或第三人依法得請求閱覽卷宗時，
      準用之。」查本案原告因93年年終考績考列丁等而受免職
      處分事件，經提起復審及行政訴訟均經駁回在案。倘原告
      為有效進行訴訟，而有閱覽卷證之必要時，自應於該審級
      訴訟程序中，依行政訴訟法第96條及最高行政法院律師閱
      卷規則之規定，向該院申請閱覽卷宗，而非捨行政訴訟法
      規定程序，另向被告請求依行政程序法第46條之規定閱覽
      卷宗。矧原告於被告並無本案行政程序之繫屬，被告所為
      ，亦非行政程序法第174 條所稱之行政程序中所為之決定
      或處置，是以原告對此不服而提起訴願，於法顯然不合。
    6.綜上，原處分於法並無不合，原告訴請撤銷訴願決定及原
      處分不利部分，敬請駁回。
    理  由
一、原告起訴主張: 中央或地方機關依公務人員考績法或相關法
    規之規定，對公務員所為之免職處分，是屬行政處分。則原
    告依據法務部92年4 月28日法律字第0920013827號函釋意旨
    及行政程序法第46條規定，申請閱覽卷宗。被告以上開卷宗
    涉及「公共利益」為由，否准原告申請閱覽卷內卷附之國立
    林口啟智學校人事助理員原告93年年終考績考核表，是屬違
    法行政處分。為此，提起本件行政訴訟，求為判決如聲明所
    示云云。
二、被告則以: 本案原告係應81年特種考試臺灣省基層公務人員
    考試丙等考試及格，任職於國立林口啟智學校人事室人事行
    政職系委任第四職等至第五職等助理員，因93年年終考績考
    列丁等而受免職處分，經提起復審及行政訴訟均經駁回在案
    。原告於96年2 月15日向被告申請閱覽94年4 月18日部管一
    字第0942488101號函（包括系爭93年年終考績表在內），經
    被告以原處分同意原告到部閱覽部分資料，惟就系爭93年年
    終考績表部分，以其個人考績評定相關資料係屬於檔案法第
    18條及政府資訊公開法第18條第1 項第1 款及第3 款規定有
    關依法律規定應予保密事項與內部單位之擬稿或其他準備作
    業，應予限制公開之情形，據此限制原告閱覽該部分資料。
    倘原告為有效進行訴訟，而有閱覽卷證之必要時，自應於該
    審級訴訟程序中，依行政訴訟法第96條規定，向法院申請閱
    覽卷宗，而依行政程序法第46條規定，另向被告閱覽卷宗。
    被告所為，亦非行政程序法第174 條所稱之行政程序中所為
    之決定或處置。是原處分並無違誤，本件原告之訴為無理由
    ，求為判決駁回原告之訴等語，資為抗辯。
三、查首開事實欄所述之事實，有檔案應用申請書、審核表、同
    意書、本院94年度訴字第3298號判決影本等件在卷可稽，為
    可確認之事實。
四、歸納兩造上述之主張，本件爭執之重點在於: 原處分以系爭
    93年年終考績表及該案件內部簽核文件，屬限制公開或提供
    之資訊，否准所請，是否適法? 本院判斷如下:
(一)、按「當事人或利害關係人得向行政機關申請閱覽、抄寫、複
    印或攝影有關資料或卷宗。但以主張或維護其法律上利益有
    必要者為限。行政機關對前項之申請，除有下列情形之一者
    外，不得拒絕‧‧‧。」、「當事人或利害關係人不服行政
    機關於行政程序中所為之決定或處置，僅得於對實體決定聲
    明不服時一併聲明之。但行政機關之決定或處置得強制執行
    或本法或其他法規另有規定者，不在此限。」分別為行政程
    序法第46條及第174 條所明定。是申請抄閱卷宗之准駁本屬
    程序行為，原則上當事人或利害關係人僅得於對實體決定不
    服時一併聲明。而所謂程序行為，通常係指行政機關在實施
    行政程序之過程中以達成實體裁決為目的的相關行為或措施
    而言，至於在通常情形，當事人申請抄閱卷宗遭受拒絕，而
    實體決定結果又受到不利行政處分，則對於實體決定當然可
    提起撤銷訴訟，並得於撤銷訴訟中一併指摘不准利用卷宗資
    料構成處分之瑕疵。蓋在法律政策上，對程序決定原則上僅
    能隨同實體決定請求法律救濟，係為避免行政程序因程序行
    為之爭訟而延誤，尤其可以防止當事人濫用程序行為之爭訟
    ，阻礙行政程序之進行，而本案決定是否受程序違反之影響
    ，尚未可知，對程序決定隨同實體決定請求救濟，符合法律
    救濟之利益，以預防對程序行為及本案之決定，併行二救濟
    程序，乃致發生不能調和之歧異情事發生。可知，當事人或
    利害關係人提起申請閱覽卷宗請求遭行政機關拒絕時，依行
    政程序法第174 條規定，僅得於對實體決定聲明不服時一併
    聲明之，不得單獨提起爭訟（最高行政法院94年度裁字第44
    8 號裁定意旨參照）。
(二)、查原告聲請閱覽系爭93年年終考績表及該案件內部簽核文件
    ，目的在了解被告核定原告免職之依據何在，業經原告於本
    院審理時陳稱: 「（問: 原告已經閱覽過一部分了，現在還
    有哪些部分原告還沒有閱覽到的？) 他沒有給我閱覽的部分
    很多，因為當初政府資訊公開法裡面規定就是給人民申請閱
    覽的話，不是把內部的簽擬過程全部遮掩，但他們在給我閱
    覽的時候卻把內部簽擬的部分都遮掩掉了。我要看的最重要
    的重點考績事實表也不給我看，因為要看到考績事實表才可
    以看出到底我核定的免職的條款是哪一條哪一款，可是這個
    也不給我看。（問: 原告重點是要看內部簽擬過程和考績事
    實表？）對，還有他到底是核定的，銓敘部那時核定的是哪
    一條哪一款來核定我免職，其實這才是重點，我要看就是要
    看這個東西。... 我的免職案中，看不出來銓敘部是用幾條
    幾款來核定，所以我勢必要看原始的卷宗，內部的簽核文件
    才能知道核定我免職的條款為何。」等語在卷( 見本院卷第
    47頁及第58頁) 。惟原告不服該免職處分，已提起復審，遭
    決定駁回後，提起行政訴訟，經本院於95年12月27日以94年
    度訴字第3298號判決駁回原告之訴在案，現繫屬最高行政法
    院審理中，揆諸首揭規定及說明，原告應於本院94年度訴字
    第3298號案件中，一併就申請閱覽之決定聲明不服。被告拒
    絕閱覽為行政程序中之附隨程序，原告尚不得單獨提起行政
    救濟。
(三)、次按公務人員考績法14條第1 項規定：「各機關對於公務人
    員之考績，應由主管人員就考績表項目評擬，遞送考績委員
    會初核，機關長官覆核，經由主管機關或授權之所屬機關核
    定，送銓敘部銓敘審定。」同法第20條規定：「辦理考績人
    員，對考績過程應嚴守秘密，並不得遺漏舛錯，違者按情節
    輕重予以懲處。」政府資訊公開法第18條規定: 「政府資訊
    屬於下列各款情形之一者，應限制公開或不予提供之：一、
    經依法、核定為國家機密或其他法律、法規命令規定應秘密
    事項或限制、禁止公開者。二、公開或提供有礙犯罪之偵查
    、追訴、執行或足以妨害刑事被告受公正之裁判或有危害他
    人生命、身體、自由、財產者。三、政府機關作成意思決定
    前，內部單位之擬稿或其他準備作業。但對公益有必要者，
    得公開或提供之。」檔案法第18條規定: 「檔案有下列情形
    之一者，各機關得拒絕前條之申請：一、有關國家機密者。
    二、有關犯罪資料者。三、有關工商秘密者。四、有關學識
    技能檢定及資格審查之資料者。五、有關人事及薪資資料者
    。六、依法令或契約有保密之義務者。七、其他為維護公共
    利益或第三人之正當權益者。」查原告請求閱覽之資訊，為
    公務人員考績評擬、初核、覆核及核定等過程，核屬前揭規
    定豁免公開之資訊，被告否准閱覽，於法尚無不合。
五、再按「左列文書，受理訴願機關應拒絕前二條之請求：一、
    訴願決定擬辦之文稿。二、訴願決定之準備或審議文件。三
    、為第三人正當權益有保密之必要者。四、其他依法律或基
    於公益，有保密之必要者。」訴願法第51條有明文規定。本
    件原告聲請閱覽之卷宗資料，屬於訴願決定擬辦之文稿、準
    備、審議文件，為豁免公開之資訊，被告雖提供於法院，法
    院亦得以豁免公開之規定，拒絕當事人閱卷，方符合訴願法
    第51條之法理。且拒絕閱覽卷宗係屬於法院指揮訴訟之裁定
    ，不可抗告，原告僅可於終局判決上訴程序爭執，由上訴審
    法院就不得閱覽卷宗之合法性予以判斷。況且，原告要求閱
    卷部分，本院並未採為裁判基礎，原告未獲准閱卷部分，與
    其權益亦無影響。
六、綜上所述，原處分認事用法，核無違誤，訴願作成不受理決
    定，見解雖有不同，結果並無二致，尚無撤銷之必要，原告
    仍執前詞，起訴請求撤銷訴願決定及原處分不利部分，並判
    決如聲明第2 項所示，為無理由，應予駁回。
七、本件事證已臻明確，兩造其餘攻擊、防禦方法，經核與判決
    之結果不生影響，無庸逐一論述，併予敘明。
據上論結，本件原告之訴為無理由，爰依行政訴訟法第98條第1
項前段，判決如主文。
中    華    民    國      97     年    5    月   22   日
                     臺北高等行政法院第一庭
                               審判長法  官  王立杰
                                     法  官  劉錫賢
                                     法  官  林惠瑜
上為正本係照原本作成。
如不服本判決，應於送達後20日內，向本院提出上訴狀並表明上
訴理由，如於本判決宣示後送達前提起上訴者，應於判決送達後
20日內補提上訴理由書（須按他造人數附繕本）。
中    華    民    國    97    年    5     月    22    日
                                     書記官  劉道文


司法院資訊處製作；財團法人民間司法改革基金會備份。
